臺灣臺北地方法院刑事判決　　　　　　　100年度訴字第335號
公　訴　人　臺灣臺北地方法院檢察署檢察官
被　　　告　陸一平
　　　　　　陸元平
共　　　同
選任辯護人　洪維煌律師
上列被告因偽造文書等案件，經檢察官提起公訴（100 年度偵續
字第123 號），本院判決如下：
    主  文
陸一平、陸元平共同犯行使偽造準私文書罪，各處有期徒刑貳月
，如易科罰金，均以新臺幣壹仟元折算壹日。又共同犯行使偽造
私文書罪，共肆罪，各處有期徒刑貳月，如易科罰金，均以新臺
幣壹仟元折算壹日。各應執行有期徒刑肆月，如易科罰金，均以
新臺幣壹仟元折算壹日。均緩刑貳年。
    事  實
一、陸一平、陸元平、陸希平係兄弟，均係蔡士琴（已歿）之繼
    承人。陸一平、陸元平均明知蔡士琴於民國98年11月2 日凌
    晨3 時36分死亡後，權利能力已消滅，其財產屬全體繼承人
    公同共有，渠等均明知除其2 人外，尚有陸希平為繼承人，
    竟未經陸希平之同意，逕商議以蔡士琴遺產支付蔡士琴之醫
    療、喪葬費、遺產稅及墓園費用，即共同基於偽造私文書之
    犯意聯絡，利用於蔡士琴生前即獲有或取得蔡士琴網路下單
    之帳號、密碼及保管如附表二至五所示帳戶存摺、印鑑章及
    密碼之機會，推由陸一平以蔡士琴名義，利用網路下單之方
    式，透過富邦綜合證券公司臺北分公司出售蔡士琴名下如附
    表一所示之股票，復由陸一平持蔡士琴如附表二、三所示之
    存摺、印鑑，分別於如附表二、三所示之時間，由其本人或
    委請其不知情之助理溫紫茵，前往如附表二、三所示金融機
    構，冒用蔡士琴之名義，在取款憑條上盜用蔡士琴之印章而
    偽造私文書，再持以交付不知情之金融機構承辦人而行使之
    ，使該承辦人誤認陸一平或溫紫茵係經蔡士琴之授權而前來
    領款，分別將如附表二、三所示金額交付予陸一平或溫紫茵
    （再由溫紫茵轉交予陸一平）；由陸元平持蔡士琴如附表四
    、五所示帳戶存摺、印鑑，分別於如附表四、五所示之時間
    ，由其本人或委請其不知情之配偶詹小眉，前往如附表四、
    五所示金融機構，冒用蔡士琴之名義，在取款憑條上盜用蔡
    士琴之印章而偽造私文書，再持以交付不知情之金融機構承
    辦人而行使之，使該承辦人誤認陸元平或詹小眉係經蔡士琴
    之授權而前來領款，分別將如附表四、五所示金額交付予陸
    元平或詹小眉（再由詹小眉轉交予陸元平），陸一平、陸元
    平即分別用以支付蔡士琴之醫療、喪葬費、遺產稅及墓園費
    用，均足以生損害於陸希平及如附表一至五所示之證券商及
    金融機構對於帳戶管理之正確性。
二、案經陸希平訴由臺灣臺北地方法院檢察署檢察官偵查起訴。
    理  由
甲、程序部分：
一、按刑事訴訟法第158 條之3 規定：「證人、鑑定人依法應具
    結而未具結者，其證言或鑑定意見，不得作為證據。」所謂
    「依法應具結而未具結者」，係指檢察官或法官依刑事訴訟
    法第175 條之規定，以證人身分傳喚被告以外之人（證人、
    告發人、告訴人、被害人、共犯或共同被告）到庭作證，或
    雖非以證人身分傳喚到庭，而於訊問調查過程中，轉換為證
    人身分為調查時，此時其等供述之身分為證人，則檢察官、
    法官自應依本法第186 條有關具結之規定，命證人供前或供
    後具結，其陳述始符合第158 條之3 之規定，而有證據能力
    。若檢察官或法官非以證人身分傳喚而以告發人、告訴人、
    被害人或共犯、共同被告身分傳喚到庭為訊問時，其身分既
    非證人，即與「依法應具結」之要件不合，縱未命其具結，
    純屬檢察官或法官調查證據職權之適法行使，當無違法可言
    ，不能因陳述人未經具結，即一律適用本法第158 條之3之
    規定，排除其證據能力（最高法院97年度臺上字第3033號判
    決意旨參照）。被告雖爭執告訴人陸希平於偵查中所為指訴
    ，惟查陸希平於偵查中所為陳述，雖未具結，然係檢察官以
    告訴人身份傳喚其到庭後，在檢察官前所為，被告既未證明
    該開陳述有何顯不可信之情形，復告訴人於偵查中指訴之際
    ，其外部附隨之環境或條件並無不當，是依上說明，告訴人
    於偵查中所為陳述，依上開說明，自仍應認具有證據能力。
二、再者，本案認定事實所引用之非供述證據，並無證據證明係
    公務員違背法定程式所取得，亦無刑事訴訟法第159 條之4
    之顯有不可信之情況與不得作為證據之情形。本院斟酌本案
    卷內之證據並非非法取得，亦無證明力明顯過低之情形，且
    經本院於審判期日依法進行證據之調查、辯論，被告於訴訟
    上之程序權即已受保障，故前揭各該證據，均得採為證據，
    合先敘明。
乙、實體部分：
壹、有罪部分：
一、訊據被告陸一平、陸元平對上開客觀事實，均坦承在卷，惟
    均矢口否認有何偽造私文書之犯行，均辯稱：渠等係遵照母
    親蔡士琴生前囑付，以其財產處理其後事，蔡士琴有授權渠
    等出售股票及提領帳戶內存款，而渠等所領出之款項亦均用
    於蔡士琴之醫療、喪葬費、遺產稅及墓園費用，並無不法之
    故意，且陸希平並未以其個人財產支付辦理蔡士琴後事所需
    之費用，其應該知道渠等是提領蔡士琴存款支付醫療、喪葬
    費、遺產稅及墓園費用，且渠等所領出的款項尚不及蔡士琴
    遺產之三分之一，並未侵害到陸元平之繼承權，渠等並無偽
    造文書之行為云云。經查：
（一）蔡士琴於98年11月2 日凌晨3 時36分因肝癌致腎衰竭死亡
      之事實，有敏盛綜合醫院死亡證明書在卷可稽（見99年度
      他字第725 號偵查卷第27頁）。又被告陸一平以網路下單
      之方式出售如附表一所示股票及於如附表二、三所示時間
      ，由其本人或其助理溫紫茵，前往如附表二、三所示金融
      機構，以蔡士琴之名義，在取款憑條上蓋用蔡士琴之印章
      而領得如附表二、三所示款項；被告陸元平於如附表四、
      五所示時間，由其本人或詹小眉，前往如附表四、五所示
      金融機構，以蔡士琴之名義，在取款憑條上蓋用蔡士琴之
      印章而領得如附表四、五所示款項之事實，業據被告陸一
      平、陸元平坦承不諱，核與告訴人陸希平之指訴情節相符
      ，並有如附表一至五所示之證據在卷可憑，則被告陸一平
      、陸元平於蔡士琴死亡後，經由網路下單出售蔡士琴股票
      及蓋用蔡士琴印章於銀行取款憑條上，而以蔡士琴名義自
      其帳戶內提領金錢之事實堪予認定。
（二）按人之權利能力，始於出生，終於死亡。繼承因被繼承人
      死亡而開始。繼承人自繼承開始時，承受被繼承人財產上
      之一切權利、義務。繼承人有數人時，在分割遺產前，各
      繼承人對於遺產全部為公同共有，民法第6 條、第1147條
      、第1148條第1 項前段、第1151條分別定有明文。又依民
      法第828 條規定：「公同共有人之權利義務，依其公同關
      係所由規定之法律或契約定之。除前項之法律或契約另有
      規定外，公同共有物之處分，及其他之權利行使，應得公
      同共有人全體之同意」，蔡士琴既已於98年11月2 日死亡
      ，又查無其繼承人有拋棄繼承或喪失繼承權之情事，是蔡
      士琴名下之財產，自其死亡之時起，應由全體繼承人即被
      告陸一平、陸元平、告訴人陸希平3 人共同繼承，且即時
      為渠等公同共有，當由全體繼承人共同為之。是在蔡士琴
      之遺產分割、公同共有關係消滅之前，蔡士琴遺產之處分
      ，自應得全體繼承人之同意。又按刑法第210 條所稱足生
      損害於公眾或他人，以有損害之虞為已足，不以實際發生
      損害為要件（最高法院43年臺上字第387 號、47年臺上字
      第193 號判例意旨參照）。而銀行存款戶亡故後，其繼承
      人欲提領被繼承人之存款時，應由申請人提示存款證明、
      存款人死亡證明書、戶籍謄本、遺產稅繳清證明書、可確
      認為合法繼承人之證明，繼承存款申請書、繼承系統表、
      繼承人印鑑證明，若繼承人有一人以上，而委任一人代表
      領款，除上述文件外，應另提出全體繼承人簽章之委託書
      或拋棄繼承權聲明書。繼承人於提領被繼承人之存款時，
      自應循上開途徑為之，尚非得由其中部分繼承人，擅自提
      領處分被繼承人所遺留之財產。被告2 人固辯稱：渠等出
      售股票及所提領之款項係為支付蔡士琴生後事所用，且業
      經陸希平同意云云，然告訴人陸希平於偵查中指稱：據我
      所知我母親過世後沒有遺囑，我母親生前是護士，母親存
      款及股票是早期一直累積下來。我母親98年11月2 日因肝
      癌末期過世，過世前住院約10天左右，遺產還沒有分，我
      母親過世前沒有向我們三兄弟交代過財產分配，直到我們
      凍結前一刻，我完全不知道情形，且98年11月9 日我母親
      告別式那天，被告二人向我說明她們提領款項之事，我表
      示我不同意並要求他們提出相關明細，且98年11月8 日或
      9 日我母親頭七當天我有向被告二人詢問我母親遺產處理
      事宜，但被告都沒有回應，僅模糊交代墓園之事，我母親
      生病前的10年我都有與母親同住，母親也有清楚交代他往
      生後要與父親一起安葬在深坑墓園，從未提起其他墓園等
      語（見99年度偵字第8185號偵查卷第7 頁至第8 頁，100
      年度偵續字第123 號偵查卷第31頁至第32頁），足見被告
      等出售股票及提領上開款項之行為，均未事先告知陸希平
      ，自係未經全體繼承人之同意，故被告等於出售股票及提
      領上開款項之時，對當時不知情之陸希平而言，自有生損
      害於陸希平權益之虞。縱被告等實際上所能分得之遺產數
      額高於渠等所提領之金額，或事後已與陸希平達成和解，
      亦屬事後會算之結果，與被告等未經陸希平同意，冒名出
      售蔡士琴股票及提領蔡士琴存款當時，是否有致生損害於
      不知情之其他繼承人陸希平之虞，要屬二事。至被告等出
      售股票所得及所提領之上開款項，雖係用於支付蔡士琴之
      醫療、喪葬、遺產稅或墓園等費用（詳如下述），此乃被
      告等犯罪之動機問題，亦與被告等之行為是否與刑法行使
      偽造準私文書、私文書罪之犯罪構成要件該當，不生影響
      （最高法院91年度臺上字第6659號判決意旨參照）。況蔡
      士琴既已死亡，權利義務主體已不復存在，亦不能再以蔡
      士琴本人之名義為網路下單買賣股票及提領帳戶存款行為
      ，被告2 人既均明知蔡士琴業已過世，竟未經共同繼承人
      即告訴人陸希平之授權，在未告知證券公司、金融機構承
      辦人員蔡士琴已死亡之事實下，仍冒用蔡士琴之名義，以
      網路下單方式出售股票、盜用蔡士琴之印章而偽造提款單
      ，再持以交付不知情之如附表二至五之金融機構承辦人而
      行使，自足使該證券商或金融機構承辦人因此陷於錯誤，
      使該等承辦人誤認係蔡士琴本人或經其授權之人下單及領
      款，而依指示交割股票及交付上開款項，該等證券商及金
      融機構尚有遭其餘繼承人請求損害賠償之虞，並有影響文
      書信用真正，其等行為對如附表一至五之證券商及金融機
      構帳戶資料管理之正確性及國稅局核課遺產稅之正確性，
      亦生損害甚明。是被告等所為冒用蔡士琴之名義以網路下
      單出售股票及偽造提款單並持以行使之行為，自有足以生
      損害於陸希平及如附表一至五之證券商及金融機構對帳戶
      資料管理之正確性及國稅局核課遺產稅之正確性之虞，被
      告等辯稱渠等行為未致生損害於其他繼承人，與行使偽造
      私文書罪之犯罪構成要件不符云云，顯有誤會。
（三）被告2 人雖辯以蔡士琴生前曾特別交付存摺、印章，囑咐
      其亡故後，提取存款支付喪葬等費用，且可從蔡士琴生前
      之98年10月13日賣出力晶全額交割股的處理方式得知蔡士
      琴確有授權陸一平操作股票云云，惟證人蘇碧蘭於本院審
      理時僅證稱：蔡士琴從事股票投資，均是我代為從事股票
      買賣，她在98年3 月10日開設網路交易以前，都是以電話
      及臨櫃下單，之後才有網路下單的情形，電話下單的情形
      下，我只接受蔡士琴本人的下單，但網路下單，我們是推
      定為本人下單，至於蔡士琴有無將其網路交易密碼交給其
      他人，我並不清楚，且蔡士琴生前並無告訴我她股票買賣
      的事情有授權他兒子陸一平、陸元平操作，另關於力晶全
      額交割股賣出一事，是陸一平打電話向我尋問為何無法下
      單，我告訴他全額交割股，網路不能有下單的動作，陸一
      平表示他要下單力晶，所以我就打電話向蔡士琴確認，她
      表示要下單後，我才替她下單，又如果我們公司知道蔡士
      琴已往生，會將其帳戶鎖上，所有授權就會自然終止等語
      （見本院卷第166 頁至第170 頁），從證人蘇碧蘭上開證
      詞，尚無從認定蔡士琴生前是否有授權被告陸一平操作股
      票，更遑論可從中得知被告2 人經蔡士琴授權提領附表二
      至五所示帳戶內之存款。再按民法委任關係因當事人一方
      死亡而消滅，民法第550 條定有明文，該條但書關於契約
      另有訂定或因委任事務之性質不能消滅者之規定，所謂「
      委任事務性質不能消滅」，須該事務具有持續性之特色，
      例如承攬建築或辦理土地登記等須具有較長時間始能完成
      之事務（參最高法院90年臺上字第1946號民事判決相同法
      理）。本案除被告陸元平自稱曾受蔡士琴委託處理後事、
      陸一平自稱曾受蔡士琴委託操作股票外，然並無其他證人
      或書證可證上情，則於無其他可資調查之證人（如蔡士琴
      委託時在場之人）及其他書證（如委託書等）可供調查之
      情形下，自不得僅渠等片面之言遽信其所辯為真，且下單
      出售力晶全額交割股之性質，亦不具有持續性特色，自無
      民法第550 條但書之適用。且縱認被告2 人確曾獲得蔡士
      琴之授權，然蔡士琴既已於98年11月2 日死亡，縱其於生
      前曾授權他人為之，亦因其死亡權利主體不存在而授權關
      係歸於消滅，自不得再以授權人之名義為法律行為，被告
      2 人於全體繼承人同意前，自無權利逕行以全體繼承公同
      共有之財產支付醫療、喪葬費、遺產稅及墓園等費用，況
      興建陸氏墓園之事亦未經全體繼承人承認，此經告訴人陸
      希平於本院準備程序時陳述明確（見本院卷第102 頁），
      且支付多少喪葬費（若其他繼承人不同意某喪葬費用，對
      不同意之繼承，亦屬侵害其繼承權）於未經其他繼承人同
      意前，被告2 人逕予出售如附表一所示股票及領出附表二
      至五所示款項，自不可謂係基於為其他繼承人明示或可得
      推知之意思所為之無因管理，被告等執上情詞置辯，亦不
      足採。從而，被告2 人主觀上有行使偽造私文書之知與欲
      ，客觀上亦確有行使偽造私文書之行為，均堪認定。
（四）另按行為雖已該當於某項刑事犯罪構成要件之規定，但其
      侵害之法益及行為均極輕微，在一般社會倫理觀念上尚難
      認有科以刑罰之必要者；則對此項該當於刑事犯罪構成要
      件之行為，如不予追訴處罰，亦不違反社會共同生活之法
      律秩序時，始能視為無實質之違法性，難認已構成該項刑
      事犯罪（最高法院74年臺上字第4225號判例、96年度臺上
      字第6117號判決意旨參照）。經查，本件被告所涉犯之行
      使偽造私文書犯行，為侵害社會法益之罪，主要在保護文
      書之公共信用，或係文書之真正、法律交易之可靠性、安
      全性及信賴性，而上開所保護之法益於立法意旨上，難認
      極為輕微，此由刑法第210 條偽造私文書罪之法定刑為5
      年以下有期徒刑，即可知悉，且被告2 人是在明知蔡士琴
      已死亡之情形下，仍以蔡士琴名義為網路下單出售股票、
      持蔡士琴之印章盜蓋在取款憑條上，衡酌被告2 人行為時
      之主觀犯意、客觀情事，及依一般社會大眾倫理、法治觀
      念、經驗法則加以判斷，本件被告偽造私文書後持以行使
      之犯行，亦非輕微，仍具有值得科處刑罰之違法性，再審
      酌最高法院74年臺上字第4225號判例之基礎事實，係針對
      1 張信紙等價值甚微物品而為適用，核與本件之情形，並
      不相同，是被告2 人所涉本件行使偽造文書之犯行，難認
      不具可罰的違法性。
（五）再按除有正當理由而無法避免者外，不得因不知法律而免
      除刑事責任，但按其情節得減輕其刑，刑法第16條定有明
      文。而究有無該條所定情形而合於得免除其刑者，係以行
      為人欠缺違法性之認識，即以無違法性之認識為前提，且
      其欠缺違法性認識已達於不可避免之程度者，始足當之（
      最高法院92年臺上字第4497號判例意旨參照）。又所謂可
      否避免，應依行為人的社會地位、能力及知識程度等一切
      因素考量，判斷行為人是否得以意識到行為之違法，且當
      行為人對自己之行為是否涉及不法有疑慮時，即負有查詢
      之義務，不能恣意以不確定之猜測，擅斷主張自己之行為
      屬無法避免之禁止錯誤，否則倘若一律可主張欠缺不法意
      識而免責，無異鼓勵輕率，亦未符合社會良性之期待。查
      本件被告2 人均擁有博士學位，於蓋用蔡士琴印章時年齡
      為40餘歲，應已具有相當社會歷練及法治常識，且已知悉
      蔡士琴死亡乙節，是如附表一所示股票、附表二至五所示
      帳戶內之存款已成為民法上繼承之標的，應由蔡士琴之全
      體繼承人共同繼承一事，被告2 人自不得諉為不知，被告
      2 人倘對得否出售股票、得否用印之行為有所疑慮，仍應
      盡力尋求解答，或詢問蔡士琴之全體繼承人意見，或諮詢
      其他專業人員或相關機構等，實不得逕以證券商及金融機
      構尚不知蔡士琴已死亡，為圖方便作為自身犯罪行為之免
      責。從而，被告2 人對於本件行使偽造文書之犯行，實難
      認欠缺違法性之認識，且未達不可避免之程度，自不得據
      此而阻卻其刑事責任。
（六）綜上，本案事證已臻明確，被告行使偽造私文書之犯行，
      洵堪認定，應予依法論科。
二、按刑法上處罰行使偽造私文書之主旨，重在保護文書之公共
    信用，故所偽造之文書既足以生損害於他人，其犯罪即應成
    立，縱制作名義人業已死亡，亦無妨於本罪成立（最高法院
    40年臺上字第33號判例意旨參照）。另按以錄音、錄影或電
    磁紀錄藉機器或電腦處理所顯示之聲音、影像或符號，足以
    表示其用意之證明者，依刑法第220 條第2 項規定，以文書
    論。而所謂電磁紀錄，謂以電子、磁性、光學或其相類之方
    式所制成，而供電腦處理之紀錄，刑法第10條第6 項亦有規
    定。又文書之行使，每因文書性質、內容不同而異，就刑法
    第220 條之準文書所言，祗須藉由機器、電腦處理或電磁紀
    錄，得以表示其文書之內容即屬之，亦即行為人藉由機器、
    電腦處理時所顯示之影像或符號，足以表示用意之證明而行
    使之，即達於行使準私文書之程度。本件被告陸一平、陸元
    平均明知蔡士琴已死亡，竟推由被告陸一平在網際網路上輸
    入蔡士琴之帳號及密碼進行如附表一所示股票之網路下單資
    料，使上開資料顯示於電腦處理影像之螢幕上，用以表示蔡
    士琴本人下單交易股票之意，上開經電腦處理螢幕上所示之
    下單內容自屬刑法第220 條所規定之準文書，應以文書論。
    是核被告陸一平、陸元平就如附表一所為，均係犯刑法第21
    6 條、第210 條、第220 條第2 項之行使偽造準私文書罪。
    被告陸一平、陸元平冒用已死亡之蔡士琴之名義，偽造提款
    單並進而行使之，使如附表二至五之金融機構承辦人員先後
    交付如附表二至五所示款項，核其等所為，均係犯刑法第
    216 條、第210 條之行使偽造私文書罪。被告等盜用印章之
    行為，為偽造私文書之部分行為，而偽造準私文書及私文書
    之低度行為，復為行使偽造準私文書及私文書之高度行為所
    吸收，均不另論罪。至被告等於如附表一所示時間，先後出
    售如附表一所示股票、於如附表二至五所示時間，先後提領
    如附表二至五所示款項，均係為處理蔡士琴之醫療、喪葬費
    等後事之同一犯意，接續於網路下單、於如附表二至五所示
    金融機構偽造蔡士琴名義之提款單私文書，復持以行使，足
    見被告二人係基於同一犯罪動機及目的，於密切接近之時間
    內，於同一地點接續實行，所侵害者為同一法益，為接續犯
    ，僅各論以一罪。再被告等所犯附表一所示之行使偽造準私
    文書及附表二至五所示4 次行使偽造私文書犯行間，犯意各
    別、行為互殊，均應予分論併罰。被告陸一平利用不知情之
    助理溫紫茵、被告陸元平利用不知情之配偶詹小眉偽造相關
    取款憑條以遂行其等犯行，均為間接正犯。被告2 人間就上
    開1 次行使偽造準私文書罪及4 次行使偽造私文書罪間，彼
    此有犯意聯絡及行為分擔，均為共同正犯。審酌被告等均無
    前科，素行良好，渠等均具有博士學位，為高知識份子，其
    等係因蔡士琴死亡，兼為治喪，而一時失慮，未得陸希平之
    同意，即冒用蔡士琴名義出售股票、填具提款單，並盜用蔡
    士琴之印章，擅自提領上開帳戶內之存款，所為足以生損害
    於附表一至五所示證券商、金融機構對於帳戶資料管理之正
    確性、國稅局核課遺產稅之正確性及陸希平，惟念及其等提
    領之款項係為支付蔡士琴之醫療、喪葬費、遺產稅及墓園費
    用，且已與告訴人陸希平達成和解，告訴人撤回告訴表示不
    欲追訴，有本院100 年6 月2 日審理筆錄及撤回告訴狀在卷
    可參（見本院卷第166 頁、第187 頁），兼衡其等之品行、
    生活狀況、智識程度、犯罪所生損害等一切情狀，分別量處
    如主文所示之刑，並均定應執行刑，及諭知易科罰金之折算
    標準。又被告等偽造之提款單，均已持交附表二至五所示金
    融機構行使，已非被告等所有之物，爰不予宣告沒收，被告
    等盜用蔡士琴之印章於上開提款單上所生之印文，既非偽造
    ，亦不併予宣告沒收。
三、另查被告等前未曾因故意犯罪受有期徒刑以上刑之宣告，有
    臺灣高等法院被告等前案紀錄表各1 件附卷可佐，其等出售
    附表一所示股票及提領附表二至五所示款項，係為支付蔡士
    琴之醫療、喪葬費、遺產稅及墓園費用，及代為履行被繼承
    人應履行之義務，並無不良之犯罪動機，僅係一時失慮而觸
    犯刑責，且金額尚未逾事後會算後其等所能分得之遺產數額
    ，對其他繼承人所生之危害尚屬輕微，本院審酌被告等經此
    偵審程序及科刑教訓後，當能知所警惕，信無再犯之虞，爰
    依刑法第74條第1 項第1 款規定，均諭知緩刑2 年，以勵自
    新。
貳、不另為無罪之諭知部分：
一、公訴意旨另以：被告陸一平、陸元平均明知未經共同繼承人
    陸希平之同意，竟基於意圖為自己不法所有之犯意聯絡，利
    用於蔡士琴生前即獲有或取得蔡士琴網路下單之帳號、密碼
    及保管如附表二至五所示帳戶存摺、印鑑章及密碼之機會，
    推由陸一平以蔡士琴名義，利用網路下單之方式，透過富邦
    綜合證券公司臺北分公司出售蔡士琴名下如附表一所示之股
    票，復由陸一平持蔡士琴之存摺、印鑑，分別於附表二、三
    所示之時間，至臺北富邦銀行，盜用蔡士琴之印章，而蓋印
    在上揭金融機構提款單上「原留印鑑」欄位，偽造蔡士琴之
    印文後當場交付不知情之金融機構承辦人員核對而行使，致
    承辦人員陷於錯誤，而交付款項；由陸元平持蔡士琴之存摺
    、印鑑，分別於附表四、五所示之時間，至兆豐國際商業銀
    行、中華郵政股份有限公司，盜用蔡士琴之印章，而蓋印在
    上揭金融機構提款單上「原留印鑑」欄位，偽造蔡士琴之印
    文後當場交付不知情之金融機構承辦人員核對而行使，致承
    辦人員陷於錯誤，而交付款項，足生損害於陸希平及附表一
    至五所示證券商及金融機構對帳戶所有人身分管理之正確性
    。因認被告2 人此部分涉犯刑法第339 條第1 項之詐欺取財
    罪嫌等語。
二、本案公訴人認被告2 人涉犯此部分罪責，無非係以蔡士琴如
    附表二至五所示所示帳戶之歷史交易明細表、臨櫃取款條等
    為其論據。訊據被告2 人對此部分客觀事實，坦承不諱，惟
    均堅詞否認有何詐欺取財之犯行，均辯稱：蔡士琴於生前臥
    病期間，係由被告陸元平照顧，並由被告陸元平保管上開帳
    戶之存摺及印鑑章；蔡士琴於生前曾交代其後事處理，悉數
    由其如附表二至五所示帳戶之存款中支出，故渠等所領出之
    款項係用以處理蔡士琴之醫療、喪葬費、遺產稅及墓園費用
    ，並無詐欺取財之犯意等語。
（一）按刑法詐欺取財罪之成立，亦以意圖為自己或第三人不法
      之所有為要件，故必行為人有不法所有意圖，並以詐術使
      人將本人或第三人之物交付，始能成立。
（二）經查，蔡士琴於98年11月2 日死亡時，係由被告陸元平負
      責辦理蔡士琴之後事，其所支出醫療費、喪葬費、墓園及
      遺產稅等至少6 百餘萬元之事實，有被告2 人提出之萬安
      禮儀公司繳款單2 張暨禮儀用品發票1 張、臺北市殯葬管
      理處收費明細、敏盛醫院費用收據4 張、頂福陵園制式墓
      園訂單1 張、遺產稅繳清證明書、贈與稅繳款書各1 張附
      卷可考（見99年度偵字第8185號卷第46頁至第50頁、第60
      頁至第68頁）。被告2 人所提領之總金額雖係9,398,018
      元，惟關於處理蔡士琴後事所花費，被告2 人尚有許多單
      據未能提出，再衡情若欲興建陸氏墓園，相關購置墓園用
      地、墓園工程等費用，約需1,160 萬元，此有被告陸一平
      於98年10月15日與辰茂事業股份有限公司簽立之墓地買賣
      及施工估價單1 張在卷可參（見99年度偵字第8185號卷第
      45頁），被告2 人據以計算所需花費之基準，而提領如附
      表二至五所示之款項共9,398,018 元，尚非無據，未可僅
      因告訴人陸希平反對興建陸氏墓園，而終未有陸氏墓園之
      興建，遽認被告2 人溢領之款項即有不法所有之意圖，且
      告訴人就其未曾就蔡士琴之上開醫療、喪葬費、遺產稅及
      墓園費用支付任何款項乙節亦不爭執。從而，被告2 人雖
      未經陸希平同意，即以蔡士琴之名義先後提領共9,398,01
      8 元，惟上開款項既係用以支出蔡士琴之醫療、喪葬費、
      遺產稅、墓園費用及將來若興建陸氏墓園所需，自難遽認
      被告2 人有何不法所有之意圖。且本件公訴人所舉之證據
      與指出之證明方法，尚有合理懷疑之處，未得使本院確信
      被告2 人提領上開款項，係基於不法所有之意圖，自不足
      推論或證明被告2 人有詐欺取財之犯行。此部分本應為被
      告2 人無罪之諭知，惟依起訴意旨觀之，此部分若成立犯
      罪，應與上開論罪部分有想像競合犯之裁判上一罪關係，
      爰不另為無罪之諭知。
據上論斷，應依刑事訴訟法第299 條第1 項前段、刑法第28條、
第216 條、第210 條、第220 條第2 項、第41條第1 項前段、第
51條第5 款、第74條第1 項第1 款，判決如主文。
本案經檢察官高一書到庭執行職務
中    華    民    國  100     年    6     月    30    日
                  刑事第十六庭  審判長法  官   吳俊龍
                                      法  官   陳蒨儀
                                      法  官   葉藍鸚
以上正本證明與原本無異。
如不服本判決應於收受送達後10日內向本院提出上訴書狀，並應
敘述具體理由；其未敘述上訴理由者，應於上訴期間屆滿後20日
內向本院補提理由書（均須按他造當事人之人數附繕本）「切勿
逕送上級法院」。
告訴人或被害人如對於本判決不服者，應具備理由請求檢察官上
訴，其上訴期間之計算係以檢察官收受判決正本之日期為準。
                                       書記官  黃芝凌
中    華    民    國  100     年    6     月    30    日
附表一：富邦綜合證券公司臺北分公司
帳號：0000-000000-0
附表一所示之股票均係被告陸一平網路下單交易，業據被告陸一
平坦承在卷（參見100年度偵續字第123號偵查卷第30頁）。
┌──┬──────┬────┬───┬────┬─────┬────┐
│編號│時間        │股票名稱│股數  │價格（新│淨付金額（│證據資料│
│    │            │        │      │臺幣元）│新臺幣元）│        │
├──┼──────┼────┼───┼────┼─────┼────┤
│ 1  │98年11月2日 │中鋼    │18,000│29.05   │520,587   │富邦綜合│
├──┼──────┼────┼───┼────┼─────┤證券臺北│
│ 2  │98年11月2日 │臺積電  │27,000│59.80   │1,607,457 │分公司客│
├──┼──────┼────┼───┼────┼─────┤戶對帳單│
│ 3  │98年11月2日 │力成    │2,000 │90.70   │180,598   │1張、電 │
├──┼──────┼────┼───┼────┼─────┤子式交易│
│ 4  │98年11月2日 │彩晶    │6,000 │6.20    │37,036    │型態委託│
├──┼──────┼────┼───┼────┼─────┤回報買賣│
│ 5  │98年11月2日 │聯電    │27,000│15.90   │427,402   │紀錄表7 │
├──┼──────┼────┼───┼────┼─────┤張      │
│ 6  │98年11月2日 │鴻海    │6,000 │130.00  │776,549   │        │
├──┼──────┼────┼───┼────┼─────┤（見100 │
│ 7  │98年11月2日 │華新    │6,000 │10.65   │63,618    │年度偵續│
├──┼──────┼────┼───┼────┼─────┤字第1232│
│ 8  │98年11月2日 │美亞    │11,000│18.30   │200,411   │3號偵查 │
├──┼──────┼────┼───┼────┼─────┤卷第46頁│
│ 9  │98年11月2日 │奇美    │14,000│16.30   │227,191   │至第53頁│
├──┼──────┼────┼───┼────┼─────┤）      │
│ 10 │98年11月2日 │永大    │1,000 │24.00   │23,894    │        │
├──┼──────┼────┼───┼────┼─────┤        │
│ 11 │98年11月3日 │友達    │10,000│28.85   │287,224   │        │
├──┼──────┼────┼───┼────┼─────┤        │
│ 12 │98年11月3日 │臺泥    │20,000│34.00   │676,991   │        │
├──┼──────┼────┼───┼────┼─────┤        │
│ 13 │98年11月3日 │臺玻    │3,000 │25.10   │74,968    │        │
├──┼──────┼────┼───┼────┼─────┤        │
│ 14 │98年11月4日 │亞泥    │46,000│35.40   │1,621,195 │        │
├──┼──────┼────┼───┼────┼─────┤        │
│ 15 │98年11月4日 │華映    │46,000│3.05    │139,681   │        │
├──┼──────┼────┼───┼────┼─────┤        │
│ 16 │98年11月4日 │開發金  │76,000│8.88    │671,895   │        │
├──┼──────┼────┼───┼────┼─────┤        │
│ 17 │98年11月4日 │兆豐金  │27,000│19.40   │521,483   │        │
├──┼──────┼────┼───┼────┼─────┤        │
│ 18 │98年11月4日 │群益證  │11,000│16.30   │178,508   │        │
├──┼──────┼────┼───┼────┼─────┤        │
│ 19 │98年11月6日 │臺泥    │   198│34.80   │6,850     │        │
├──┼──────┼────┼───┼────┼─────┤        │
│ 20 │98年11月6日 │亞泥    │   356│34.85   │12,347    │        │
├──┼──────┼────┼───┼────┼─────┤        │
│ 21 │98年11月6日 │味全    │    80│45.65   │3,621     │        │
├──┼──────┼────┼───┼────┼─────┤        │
│ 22 │98年11月6日 │臺塑    │    36│63.30   │2,252     │        │
├──┼──────┼────┼───┼────┼─────┤        │
│ 23 │98年11月6日 │臺化    │   676│63.30   │42,602    │        │
├──┼──────┼────┼───┼────┼─────┤        │
│ 24 │98年11月6日 │遠紡    │   550│39.80   │21,793    │        │
├──┼──────┼────┼───┼────┼─────┤        │
│ 25 │98年11月6日 │東元    │   142│13.30   │1,863     │        │
├──┼──────┼────┼───┼────┼─────┤        │
│ 26 │98年11月6日 │臺玻    │   720│25.65   │18,386    │        │
├──┼──────┼────┼───┼────┼─────┤        │
│ 27 │98年11月6日 │正隆    │   142│11.10   │1,551     │        │
├──┼──────┼────┼───┼────┼─────┤        │
│ 28 │98年11月6日 │中鋼    │   697│29.20   │20,261    │        │
├──┼──────┼────┼───┼────┼─────┤        │
│ 29 │98年11月6日 │美亞    │   993│18.65   │18,437    │        │
├──┼──────┼────┼───┼────┼─────┤        │
│ 30 │98年11月6日 │聯電    │   287│15.80   │4,501     │        │
├──┼──────┼────┼───┼────┼─────┤        │
│ 31 │98年11月6日 │臺揚    │   434│14.10   │6,079     │        │
├──┼──────┼────┼───┼────┼─────┤        │
│ 32 │98年11月6日 │鴻海    │    52│133.00  │6,876     │        │
├──┼──────┼────┼───┼────┼─────┤        │
│ 33 │98年11月6日 │臺積電  │   596│60.00   │35,603    │        │
├──┼──────┼────┼───┼────┼─────┤        │
│ 34 │98年11月6日 │茂矽    │    34│14.20   │461       │        │
├──┼──────┼────┼───┼────┼─────┤        │
│ 35 │98年11月6日 │佳世達  │   701│18.90   │13,189    │        │
├──┼──────┼────┼───┼────┼─────┤        │
│ 36 │98年11月6日 │宏碁    │    76│78.30   │5,913     │        │
├──┼──────┼────┼───┼────┼─────┤        │
│ 37 │98年11月6日 │華碩    │   408│61.20   │24,860    │        │
├──┼──────┼────┼───┼────┼─────┤        │
│ 38 │98年11月6日 │燿華    │   257│11.10   │2,824     │        │
├──┼──────┼────┼───┼────┼─────┤        │
│ 39 │98年11月6日 │長榮航  │   721│11.80   │8,462     │        │
├──┼──────┼────┼───┼────┼─────┤        │
│ 40 │98年11月6日 │華南金  │    82│19.50   │1,575     │        │
├──┼──────┼────┼───┼────┼─────┤        │
│ 41 │98年11月6日 │兆豐金  │    26│19.35   │482       │        │
├──┼──────┼────┼───┼────┼─────┤        │
│ 42 │98年11月6日 │奇美    │   843│17.00   │14,269    │        │
├──┼──────┼────┼───┼────┼─────┤        │
│ 43 │98年11月6日 │群益證  │   900│17.00   │15,234    │        │
├──┼──────┼────┼───┼────┼─────┤        │
│ 44 │98年11月6日 │彩晶    │   347│6.00    │2,056     │        │
├──┼──────┼────┼───┼────┼─────┤        │
│ 45 │98年11月6日 │寶成    │   352│23.70   │8,297     │        │
├──┼──────┼────┼───┼────┼─────┤        │
│ 46 │98年11月9日 │南亞    │22,000│55.40   │1,213,408 │        │
├──┼──────┼────┼───┼────┼─────┤        │
│ 47 │98年11月10日│國泰金  │ 4,000│60.40   │240,532   │        │
├──┼──────┼────┼───┼────┼─────┼────┤
│ 48 │98年11月11日│彰銀    │23,000│15.35   │351,488   │富邦綜合│
├──┼──────┼────┼───┼────┼─────┤證券臺北│
│ 49 │98年11月12日│大同    │10,000│7.32    │72,877    │分公司客│
├──┼──────┼────┼───┼────┼─────┤戶對帳單│
│ 50 │98年11月12日│凱基證  │12,000│17.30   │206,683   │1張、電 │
├──┼──────┼────┼───┼────┼─────┤子式交易│
│ 51 │98年11月13日│第一金  │20,000│20.40   │406,195   │型態委託│
├──┼──────┼────┼───┼────┼─────┤回報買賣│
│ 52 │98年11月13日│世界    │24,000│13.15   │314,205   │紀錄表7 │
├──┼──────┼────┼───┼────┼─────┤張      │
│ 53 │98年11月16日│南亞    │22,000│57.40   │1,257,213 │        │
├──┼──────┼────┼───┼────┼─────┤        │
│ 54 │98年11月16日│金鼎證  │16,000│8.84    │140,815   │（見100 │
├──┼──────┼────┼───┼────┼─────┤年度偵續│
│ 55 │98年11月16日│世界    │   641│13.10   │8,352     │字第1232│
├──┼──────┼────┼───┼────┼─────┤3號偵查 │
│ 56 │98年11月16日│凱基證  │   104│17.20   │1,763     │卷第46頁│
│    │            │        │      │        │          │後附、第│
│    │【註：缺電子│        │      │        │          │53頁至第│
│    │式交易型態委│        │      │        │          │59頁）  │
│    │託回報買賣紀│        │      │        │          │        │
│    │錄表】      │        │      │        │          │        │
├──┼──────┼────┼───┼────┼─────┤        │
│ 57 │98年11月16日│南亞    │   226│57.20   │12,869    │        │
├──┼──────┼────┼───┼────┼─────┤        │
│ 58 │98年11月16日│首利    │    20│31.55   │610       │        │
├──┼──────┼────┼───┼────┼─────┤        │
│ 59 │98年11月16日│華新    │   279│11.55   │3,193     │        │
├──┼──────┼────┼───┼────┼─────┤        │
│ 60 │98年11月16日│華邦    │   780│7.19    │5,571     │        │
├──┼──────┼────┼───┼────┼─────┤        │
│ 61 │98年11月16日│大同    │    54│7.64    │391       │        │
├──┼──────┼────┼───┼────┼─────┤        │
│ 62 │98年11月16日│彰銀    │   923│15.50   │14,244    │        │
├──┼──────┼────┼───┼────┼─────┤        │
│ 63 │98年11月16日│國泰金  │   603│60.60   │36,380    │        │
├──┼──────┼────┼───┼────┼─────┤        │
│ 64 │98年11月16日│開發金  │   122│9.38    │1,121     │        │
├──┼──────┼────┼───┼────┼─────┤        │
│ 65 │98年11月16日│第一金  │   752│20.70   │15,498    │        │
├──┼──────┼────┼───┼────┼─────┤        │
│ 66 │98年11月16日│嘉聯益  │   180│20.95   │3,740     │        │
├──┼──────┼────┼───┼────┼─────┤        │
│ 67 │98年11月16日│百和    │   500│20.55   │10,225    │        │
├──┼──────┼────┼───┼────┼─────┤        │
│ 68 │98年11月19日│農林    │    67│19.50   │1,283     │        │
├──┼──────┼────┼───┼────┼─────┼────┤
│合計│            │        │      │        │12,855,988│        │
└──┴──────┴────┴───┴────┴─────┴────┘
附表二：臺北富邦商業銀行城中分行
帳號：000000000000（起訴書證據清單編號四內所載帳號漏載末
      2碼）
附表二所示之金額均係被告陸一平或其不知情助理溫紫茵前往銀
行提領，業據被告陸一平坦承在卷（參見100 年度偵續字第123
號偵查卷第30頁）。
┌──┬──────┬────────┬──────────────┐
│編號│時間        │金額（新臺幣元）│證據資料                    │
├──┼──────┼────────┼──────────────┤
│ 1  │98年11月3日 │490,000         │告證二存摺對帳單4 張（99年度│
├──┼──────┼────────┤他字第725 號偵查卷第21頁至第│
│ 2  │98年11月4日 │490,000         │22頁）                      │
├──┼──────┼────────┤                            │
│ 3  │98年11月6日 │490,000         │臺北富邦銀行臺北城中分行各類│
├──┼──────┼────────┤存款歷史對帳單1 張（見100 年│
│ 4  │98年11月9日 │490,000         │度偵續字第12323 號偵查卷第44│
├──┼──────┼────────┤頁反面）                    │
│ 5  │98年11月11日│490,000         │                            │
├──┼──────┼────────┤臺北富邦商業銀行（股）公司城│
│ 6  │98年11月12日│490,000         │中分行財富管理100 年4 月20日│
├──┼──────┼────────┤北富銀城中字第1000000023號函│
│ 7  │98年11月16日│490,000         │暨附件客戶蔡士琴【帳號      │
├──┼──────┼────────┤000000000000】自98年10月1 日│
│ 8  │98年11月17日│490,000         │迄98年11月30日交易往來明細、│
├──┼──────┼────────┤98年10月22日取款憑條（本院卷│
│ 9  │98年11月20日│490,000         │第86 頁 、第87頁、第160 頁）│
├──┼──────┼────────┼──────────────┤
│合計│            │4,410,000       │                            │
└──┴──────┴────────┴──────────────┘
附表三：臺北富邦商業銀行城東分行
帳號：000000000000
附表三所示之金額均係被告陸一平或其不知情助理溫紫茵前往
銀行提領，業據被告陸一平坦承在卷（參見100 年度偵續字第
123 號偵查卷第30頁）。
┌──┬──────┬────────┬─────┐
│編號│時間        │金額（新臺幣元）│證據資料  │
├──┼──────┼────────┼─────┤
│ 1  │98年11月3日 │490,000         │臺北富邦銀│
├──┼──────┼────────┤行臺北城東│
│ 2  │98年11月4日 │490,000         │分行各類存│
├──┼──────┼────────┤款歷史對帳│
│ 3  │98年11月6日 │490,000         │單1張     │
├──┼──────┼────────┤          │
│ 4  │98年11月9日 │490,000         │（見100年 │
├──┼──────┼────────┤度偵續字第│
│ 5  │98年11月11日│490,000         │12323號偵 │
├──┼──────┼────────┤查卷第40頁│
│ 6  │98年11月12日│490,000         │）        │
├──┼──────┼────────┤          │
│ 7  │98年11月16日│423,018         │          │
├──┼──────┼────────┼─────┤
│合計│            │3,363,018       │          │
└──┴──────┴────────┴─────┘
附表四：兆豐國際商業銀行城中分行
帳號：00000000000
附表四所示之金額均係被告陸元平提領，業據被告陸元平坦承在
卷（參見100 年度偵續字第123 號偵查卷第30頁）。
┌──┬──────┬────────┬────────────┐
│編號│時間        │金額（新臺幣元）│證據資料                │
├──┼──────┼────────┼────────────┤
│ 1  │98年11月5日 │470,000         │告證四兆豐國際商業銀行客│
├──┼──────┼────────┤戶存款資料明細表、客戶歷│
│ 2  │98年11月12日│300,000         │史檔交易明細查詢表各1 張│
│    │            │                │（99年度他字第725 號偵查│
│    │            │                │卷第25頁）              │
│    │            │                │                        │
│    │            │                │兆豐國際商業銀行城中分行│
│    │            │                │取款憑條影本1 張、客戶歷│
│    │            │                │史檔交易明細查詢表1 張（│
│    │            │                │見100 年度偵續字第12323 │
│    │            │                │號偵查卷第24頁、99年度他│
│    │            │                │字第725 號偵查卷第25頁）│
│    │            │                │                        │
│    │            │                │兆豐國際商業銀行（股）公│
│    │            │                │司100 年4 月29日（100 ）│
│    │            │                │兆銀總票據字第1000007778│
│    │            │                │號函暨附件蔡士琴98年10月│
│    │            │                │1日 至98年11月30日止之存│
│    │            │                │款往來交易明細表及取款傳│
│    │            │                │票影本（見本院卷第95頁至│
│    │            │                │第99頁）                │
├──┼──────┼────────┼────────────┤
│合計│            │770,000         │                        │
└──┴──────┴────────┴────────────┘
附表五：中華郵政股份有限公司中崙郵局
帳號：000000-0
附表五所示之金額係被告陸元平或其妻詹小眉領，業據被告陸
元平坦承在卷（參見100年度偵續字第123號偵查卷第30頁）。
┌──┬──────┬────────┬──────────────┐
│編號│時間        │金額（新臺幣元）│證據資料                    │
├──┼──────┼────────┼──────────────┤
│ 1  │98年11月2日 │480,000         │告證五交易明細1張（99年度他 │
├──┼──────┼────────┤字第725號偵查卷第26頁）     │
│ 2  │98年11月9日 │95,000          │                            │
├──┼──────┼────────┤提款單影本4張（100年度偵續字│
│ 3  │98年11月10日│80,000          │第12323號偵查卷第41頁暨後附 │
├──┼──────┼────────┤信封內）                    │
│ 4  │98年11月16日│200,000         │                            │
│    │            │                │中華郵政（股）公司儲匯處100 │
│    │            │                │年4月22日處儲字第1001002558 │
│    │            │                │號函暨附件蔡士琴臺北中華郵局│
│    │            │                │所立帳戶客戶歷史交易清單1張 │
│    │            │                │及提款單影本8張（本院卷第90 │
│    │            │                │頁至第93頁）                │
├──┼──────┼────────┼──────────────┤
│合計│            │855,000         │                            │
└──┴──────┴────────┴──────────────┘
附錄本案論罪科刑法條全文：
刑法第216條：
行使第210條至第215條之文書者，依偽造、變造文書或登載不實
事項或使登載不實事項之規定處斷。
刑法第210條：
偽造、變造私文書，足以生損害於公眾或他人者，處5 年以下有
期徒刑。
刑法第220條：
在紙上或物品上之文字、符號、圖畫、照像，依習慣或特約，足
以為表示其用意之證明者，關於本章及本章以外各罪，以文書論
。
錄音、錄影或電磁紀錄，藉機器或電腦之處理所顯示之聲音、影
像或符號，足以為表示其用意之證明者，亦同。